【裁判字號】    92,台上,271
【裁判日期】    920116
【裁判案由】    偽造有價證券
【裁判全文】
最高法院刑事判決                                九十二年度台上字第二七一號
    上  訴  人  甲○○
右上訴人因偽造有價證券案件，不服台灣高等法院台南分院中華民國九十一年八月七
日第二審更審判決（九十一年度上更(一)字第八八號，起訴案號：台灣台南地方法院檢
察署八十六年度偵字第五二七０號），提起上訴，本院判決如左：
    主  文
原判決撤銷，發回台灣高等法院台南分院。
    理  由
本件原判決認定上訴人甲○○於民國八十五年三月間，明知其向不詳姓名人所取得如
原判決附表所示，以「謝玉賢」、「許忠興」名義簽發之支票十二紙（下稱本案支票
）係屬他人所偽造，竟基於意圖供行使之用之概括犯意，連續持向台南縣楠西鄉○○
路二八八巷四十一弄五十五號之告訴人吳得成，佯稱係其銷售汽車所收得之客票，而
以本案支票向吳得成詐借同額現款，嗣本案支票均不獲兌現，吳得成始知受騙等情。
因而撤銷第一審關於上訴人部分之不當科刑判決，改判論處上訴人以連續行使偽造之
有價證券罪刑，固非無見。
惟查：(一)、按行使偽造有價證券，以取得票面價值之對價，固不另論詐欺罪，但如以
偽造之有價證券供作擔保或作為新債清償而借款，則其借款之行為，為行使有價證券
以外之另一行為，其間有方法結果關係，應論以詐欺罪之牽連犯。本件依原判決認定
之事實，上訴人係行使偽造之本案支票向吳得成詐借現款，除行使偽造有價證券罪外
，自應再論以刑法第三百三十九條第一項之詐欺取財罪，二罪並為牽連犯關係，應從
一重以行使偽造有價證券罪處斷，乃原判決理由竟謂上訴人持偽造之本案支票向吳得
成詐騙借款，其詐欺取財行為仍屬行使偽造有價證券之部分行為，不另成立詐欺取財
罪云云（見原判決第四頁倒數第四行），自有判決適用法則不當之違法。(二)、有罪之
判決書，對被告有利之證據不採納者，應說明其理由，為刑事訴訟法第三百十條第二
款所明定。故有罪判決書對於被告有利之證據，如不加採納，必須說明其不予採納之
理由，否則即難謂無判決不備理由之違誤。原判決係以上訴人迄未能確切提供本案支
票來源俾供查證，而認定上訴人明知本案支票係屬偽造之支票無疑（見原判決第三頁
第十一行以下）。然上訴人始終堅稱本案支票來自莊春生（見一審卷第四十四頁、第
五十一頁、第六十五頁反面、第八十三頁；原審上訴字卷第一宗第三十九頁反面、第
二宗第七十二頁、第一二一頁；原審更(一)卷第三十一頁），雖證人莊春生於原審及原
審上訴審審理時否認上情，但該證人於原審上訴審調查時係證稱：伊除持林文雄的支
票向上訴人借錢外，並無持其他人之支票向上訴人借錢，另伊曾拿方貞貞的票借給上
訴人云云（見原審上訴字卷第一宗第一二九頁反面、第一三０頁反面），嗣其於原審
調查時則改稱：伊未曾持林文雄的支票向上訴人借錢，亦未曾拿方貞貞的票借給上訴
人云云（見原審更(一)卷第五十二頁、第五十三頁、第五十四頁），前後供證不一，且
其若有交付來源不清楚之本案支票予上訴人，其反而有被追訴犯罪之可能，另參以吳
得成於一審審理中亦曾陳稱：「（在檢方你有無說甲○○的票是向人買的？）我說有
的是莊先生（指莊春生）拿給他的」等語（見一審卷第四十三頁反面），則證人莊春
生所證其無拿本案支票予上訴人乙節，是否真實，即不無疑問。又「謝玉賢」、「許
忠興」名義之本案支票，係自稱「謝玉賢」、「許忠興」者分別前往高雄市第二信用
合作社、高雄市第三信用合作社開戶，並經徵信獲准等情，業據證人林玉英、張雅惠
於原審調查時所證實（見原審更(一)卷第一二五頁、第一二七頁）。且「謝玉賢」在高
雄市第二信用合作社大昌分社第一一二二∣四號支票帳戶，係於八十四年十一月二十
四日開戶，至八十五年四月二十六日始遭拒絕往來；而「許忠興」在高雄市第三信用
合作社陽明分社第五九二∣六號支票帳戶，係於八十四年十一月二十日開戶，至八十
五年五月十七日始遭拒絕往來，亦有支票存款開戶申請及約定書、支票存摺存款帳戶
查詢單、支票存款開戶申請書、高雄市第三信用合作社陽明分社證明書在卷足證（見
偵查卷第二宗第一００頁、第一０三頁、第一０六頁；原審更(一)卷第一四三頁），而
依原判決事實所認定，上訴人係於八十五年三月間持本案支票向吳得成借款，斯時本
案支票所屬帳戶均尚未遭拒絕往來，則能否僅以上訴人對本案支票之來源未能提供，
即謂其明知本案支票係屬偽造？原判決未詳予調查亦未說明何以捨棄前開有利於上訴
人之證據，遽為上訴人不利之認定，亦嫌理由不備。上訴意旨指摘原判決不當，非全
無理由，應認原判決仍有撤銷發回更審之原因。至原判決不另為無罪諭知部分，公訴
意旨認該部分與前開成罪部分，具有牽連犯裁判上一罪關係，基於審判不可分之原則
，應併予發回，附此說明。
據上論結，應依刑事訴訟法第三百九十七條、第四百零一條，判決如主文。
中      華      民      國    九十二    年      一      月     十六     日
                              最高法院刑事第九庭
                                  審判長法官  陳  炳  煌
                                        法官  陳  正  庸
                                        法官  吳  信  銘
                                        法官  徐  文  亮
                                        法官  劉  介  民
      右正本證明與原本無異
                                              書  記  官
中      華      民      國    九十二    年      一      月    二十三    日


司法院資訊處製作；財團法人民間司法改革基金會備份。
